臺灣高等法院民事判決　　　　　　　93年度重上更(一)字第66號
上　訴　人　丙○○（即何家之承受訴訟人）
　　　　　　丁○○（即何家之承受訴訟人）
　　　　　　甲○○（即何家之承受訴訟人）
　　　　　　戊○○（即何家之承受訴訟人）
兼上開 1人
法定代理人　乙○○○（即何家之承受訴訟人）
共　　　同
訴訟代理人　魏順華律師
　　　　　　羅秉成律師
上　列 1人
複　代理人　戴愛芬律師
被　上訴人　國防部空軍總司令部
法定代理人　癸○○　　　　住同上
訴訟代理人　洪大明律師
複　代理人　廖信憲律師
　　　　　　丑○○　　　　住新竹市○○街112巷4號
　　　　　　寅○○　　　　住同上
被　上訴人　庚○○　　　　住新竹縣新豐鄉○○路○段51巷6弄
　　　　　　壬○○　　　　住同上鄉○○街41巷10號
　　　　　　子○○　　　　住同上巷24號
　　　　　　己○○　　　　住同上巷37號
　　　　　　陳柏少（原名辛○○）
共　　　同
訴訟代理人　張家真律師
複　代理人　白友桂律師
上列當事人間拆屋還地事件，上訴人對於中華民國89年7月7日臺
灣新竹地方法院88年度訴字第450號第一審判決提起上訴，經最
高法院第1次發回更審，本院於96年8月7日言詞辯論終結，判決
如下：
    主      文
上訴駁回。
第二審及發回前第三審訴訟費用（除確定部分外）由上訴人負擔
。
    事      實
甲、上訴人方面：
壹、聲明：
一原判決關於駁回後開第二項至第六項之訴及假執行之聲請部分
  外廢棄。
二被上訴人空軍總司令部應給付上訴人新臺幣（下同）205,830
  元，及自民國95年11月30日起至清償日止，按年息5%計算之利
  息。
三被上訴人庚○○應將坐落新竹縣新豐鄉○○段180-33、180-17
  號土地內如本院前審判決附圖（下稱如附圖）所示E部分，面
  積54平方公尺之建物拆除，並返還該部分土地予上訴人及其餘
  全體共有人；並給付上訴人94,608元及自88年7月11日起至清
  償之日止，按年息5%計算之利息，自88年7月4日起至交還該部
  分土地之日止，按年給付上訴人18,921元。
四被上訴人壬○○應將同所180-4號土地內如附圖所示F部分，面
  積55.38平方公尺之建物拆除，並返還該部分土地予上訴人及
  其餘全體共有人；並給付上訴人97,026元及自88年9月2日起至
  清償之日止，按年息5%計算之利息，自88年7月4日起至交還該
  部分土地之日止，按年給付上訴人19,405元。
五被上訴人陳柏少應將同所180-4號土地內如附圖所示G部分，面
  積57.82平方公尺之建物拆除，並返還該部分土地予上訴人及
  其餘全體共有人；並給付上訴人101,301元及自89年3月25日起
  至清償之日止，按年息5%計算之利息，自88年7月4日起至交還
  該部分土地之日止，按年給付上訴人20,260元。
六被上訴人子○○應將同所180-17號土地內如附圖所示H部分，
  面積60.5平方公尺之建物拆除，並返還該部分土地予上訴人及
  其餘全體共有人；並給付上訴人105,996元及88年9月2日起至
  清償之日止，按年息5%計算之利息，自88年7月4日起至交還該
  部分土地之日止，按年給付上訴人21,024元。
七被上訴人己○○應將同所180-17、180-37號土地內如附圖所示
  I1、I2部分，面積共51.80平方公尺之建物拆除，並返還該部
  分土地予上訴人及其餘全體共有人；並給付上訴人90,753元及
  自88年9月5日起至清償之日止，按年息5%計算之利息，自88年
  7月4日起至交還各該部分土地之日止，按年給付上訴人18,150
  元。
八願供擔保，請准宣告假執行。
貳、陳述：除與原判決及發回前本院判決記載相同者外，補稱略
    以：
一被上訴人無權占用伊等之被繼承人何家依臺灣新竹地方法院
  （下稱新竹地院）70年度訴字第1234號分割共有物事件79年1
  月8日和解筆錄（下稱系爭和解筆錄）第十項、第十一項之（
  152）、（190）、（195）項記載，分得如附圖所載之編號19
  ，面積178平方公尺、編號21，面積193平方公尺、編號22，面
  積201平方公尺、編號39，面積57平方公尺；同所180-4地號內
  編號12，面積68平方公尺、編號24，面積64平方公尺、編號28
  ，面積60平方公尺、編號29，面積58平方公尺、編號53，面積
  18平方公尺、編號58，面積135平方公尺；編號59之所有權應
  有部分（即持分）79分之57；同所180-37地號內編號17，面積
  77平方公尺（下稱系爭土地）之土地：
(一)被上訴人稱系爭土地係經何姓宗親代表人同意，或經系爭土地
  全體共有人同意出租云云，惟共有土地之出租屬共有物之管理
  行為，依最高法院86年台上字第3020號判例意旨 及民法第818
  條規定，應得全體共有人同意。而系爭土地之共有人除伊等及
  何族人外，尚有新豐鄉農會及他姓人士，何姓宗親代表人無權
  代表何姓宗族以外之共有人出租系爭土地，何家亦未授權或
  同意代表人出租系爭土地予被上訴人，被上訴人承租系爭土地
  未經系爭土地全體共有人同意，對伊等不生效力。
(二)分割共有物訴訟進行期間，何家派下子孫76年4月4日召開「何
  衍宗派下新豐鄉○○段聯名土地協議分割座談會」，何家因
  不同意會議決議共有土地上現居承租戶自67年以後所欠租金，
  推選代表８人向承租戶收取租金，而未於委託書上簽名，足徵
  何家並未同意或追認部分共有人之出租行為。
(三)共有土地原有人於新竹地院70年度訴字第1234號分割共有物事
  件，於79年1月8日成立訴訟上和解，系爭和解筆錄並未記載出
  租或收租之情，部分占有之被告依系爭和解筆錄應給付共有人
  補償費，而非租金，和解成立後，部分原告聲請續行訴訟，其
  中訴外人徐昌武之聲請理由為：「照和解內容，我住的房屋沒
  有土地，恐怕將來拆屋還地。」，共有人之一之徐昌武尚且擔
  心遭人訴請拆屋還地，足徵系爭和解筆錄第13項記載：「自和
  解日起各取得其分得部分之使用收益權」，所謂使用收益權並
  非指收租權，上開約定並非租賃債權之移轉，而係分割登記前
  之分管協議，被上訴人抗辯何家依系爭和解筆錄第13項約定
  ，已承受分得土地之租賃債權，並無理由。
(四)系爭土地共有人之一即訴外人何善家、何國揚曾於85年間訴請
  國有財產局、國防部空軍總司令部、石志學等拆屋還地（新竹
  地院85年度訴字第1238號），若和解筆錄第13項約定，係由分
  得土地之人承受租賃債權，何善家、何國揚應訴請給付租金，
  而非拆屋還地，且該案件中何善家、何國揚否認授權該案被告
  指稱之管理人何啟杏出租土地予國有財產局、國防部空軍總司
  令部、石志學，國有財產局等因無法舉證渠等訂約之對象有權
  限出租土地，除國有財產局、國防部空軍總司令部嗣後與何善
  家、何國揚達成和解外，石志學部分，法院判決何善家、何國
  揚勝訴，益徵系爭土地共有人並未同意或追認部分共有人之出
  租行為，系爭和解筆錄第13項約定，亦非由分得土地之人承受
  租賃債權。
(五)何家並不知悉系爭土地之使用狀況，不構成明知他人表示為
  其代理人而不為反對表示之表見代理情事，被上訴人主張伊等
  依民法第169條規定，應負授權人責任，並無理由。
二被上訴人國防部空軍總司令部已於95年11月29日將其占有坐落
  同所180-24、180地號內如附圖1所示M1、M2、M3、M4、B1、B3
  部分，面積共75.4平方公尺土地、D1、D2、D5、D6部分，面積
  共125平方公尺土地、A2、L2、L3、L4部分，面積共58平方公
　尺、C1、C2、C3、C5部分，面積共47平方公尺土地上之建物拆
  除返還伊等及其餘全體共有人，並給付83年7月4日起至88年7
  月3日如本院前審判決附表（下稱附表）5所示相當於租金之不
  當得利619,743元，爰對被上訴人國防部空軍總司令撤回拆屋
  還地部分之起訴，並就相當於租金之不當得利部分減縮請求為
  205,830元（88年7月4日起至95年11月29日止），及自95年11
  月30日起至清償日止，按年息5%計算之利息。
、證據：除援用原審及發回前本院前審提出者外，補提95年度
　　存字第7039號提存通知書為證。
乙、被上訴人國防部空軍總司令部方面：
壹、聲明：
一上訴駁回。
二如受不利判決，願供擔保請准宣告免為假執行。
貳、陳述：除與原判決及發回前本院判決記載相同者外，補稱略
    以：伊已提存91年至95年租金156,008元、156,008元、140,
    407元、140,407元、125,662元予上訴人，共計718,492元，
    有臺灣桃園地方法院（下稱桃園地院）95年12月11日桃院木
    (91)存3432號函所附91年度存字第3432號、92年存字第2780
    號、93年存字第2928號、94年存字第5119號提存書及上訴人
    所提95年度存字第7039號提存通知書為證，伊主張與上訴人
    請求之金額扣抵。
、證據：除援用原審及發回前本院前審提出者外，補提空軍第
　　499戰術戰鬥機聯隊94年10月31日武簾字第0940008758號函
  　、收據為證。
丙、被上訴人庚○○、壬○○、子○○、己○○、陳柏少（原名
    辛○○）（下稱庚○○等人）方面：
壹、聲明：
一上訴駁回。
二如受不利判決，願供擔保請准宣告免為假執行。
貳、陳述：除與原判決及發回前本院判決記載相同者外，補稱略
    以：
一伊等本於租賃關係占有系爭土地，並非無權占有：
(一)系爭土地原為何家之族人共有，何家推由訴外人何泰源為系爭
  土地持分共有業管理人，繼由訴外人何啟杏或何欽家等人收取
  租金，並沿用宗族長輩所流傳具有固定格式之「建物敷地租金
  收據」發給各承租人，該收據右上角編有番號，且收據本文及
  騎縫均蓋用「何源泰」古印鑑及收金人，其背面亦貼有印花，
  足證持有租金收據之人有承租之事實。且何家土地共有人之一
  即訴外人何國欽曾於77年間訴請承租人即訴外人黃林桃妹返還
  土地事件（即臺灣新竹地方法院〈下稱新竹地院〉77年度訴字
  第1257號），該案以黃林桃妹持有「建物敷地租金收據」，認
  定黃林桃妹本於租賃關係占有共有土地，並非無權占有，駁回
  何國扶之訴確定在案，伊等持有與黃林桃妹同一格式之租金收
  據，亦應認伊等係本於租賃關係占有系爭土地。
(二)於新竹地院70年度訴字第1234號分割共有物事件時，法院曾傳
  訊系爭土地之部分承租人，包括被上訴人庚○○、被上訴人辛
  ○○之父即訴外人陳金山、被上訴人己○○之前手即訴外人劉
  權兵於76年4月9日說明承租土地情形，證人何啟杏並提出65、
  66年「地租谷經收明細表」二份，分別載有高達137戶及143戶
  之承租人承租系爭土地，其中包括被上訴人子○○及被上訴人
  壬○○、陳柏少、己○○之前手彭逢進、陳金山及劉權兵，何
  家為系爭分割訴訟共有人之一，對伊等承租系爭土地乙情，
  自應知之甚詳。再者，系爭土地分割共有物訴訟進行期間，何
  家派下子孫76年4月4日召開「何衍宗派下新豐鄉○○段聯名土
  地協議分割座談會」，何家曾參與該會議，並於該會議紀錄
  出席人員欄親筆簽名，該次會議出席共有人決議共有土地上現
  居承租戶自67年以後所欠租金，推選代表８人向承租戶收取租
  金，益徵何家已追認或同意伊等之租賃關係。
(三)系爭和解筆錄第13項記載: 「自和解日起各取得其分得部分之
  使用收益權」，依另案何國扶等請求何同妹等人調整租金案件
  （案列新竹地院82年度訴字第449號）， 共有人之一何啟、
  何啟杏、何國扶、何滿妹、何啟燊均陳稱：（和解）當時之意
  思是分到土地之人，有收租權，寫使用收益就是收租之意思。
  可見上開約定真意係由分得土地之人承受原租賃關係，性質係
  租賃債權移轉契約，何家明知伊等承租系爭土地，仍依系爭
  和解筆錄第13項約定，取得系爭土地使用收益權，何家自已
  受讓租賃債權，且何家於和解後，向伊等表示已取得系爭土
  地所有權，詢問伊等有無意願購買系爭土地，復於88年間提起
  本件訴訟時，檢送系爭和解筆錄表示已取系爭土地使用收益權
  ，應認何家已將承受系爭土地租賃權之事實通知伊等，已發
  生租賃債權讓與之效力，伊等本於租賃關係占有系爭土地，並
  非無權占有。
(四)縱認何家未同意出租系爭土地，何家明知何姓宗族成員以
  管理人身分，代理系爭土地全體共有人將系爭土地出租予伊等
  或伊等前手，從未為反對之表示，並任由何啟杏、何欽家等人
  繼續對所有承租人收取租金，亦構成明知他人表示為其代理人
  而不為反對表示之表見代理情事，依民法第169條規定， 上訴
  人等應負授權人責任，伊等亦非無權占有。
二縱認何姓宗族推派之管理人出租系爭土地予伊等及伊前手，因
  何家未同意，對何家不生效力，上訴人等依民法第 821條
  規定，請求返還系爭土地予其及其餘共有人，應以全體共有人
  均對伊等有此一返還請求權為前提，惟系爭土地之其餘共有人
  並未否認伊等之租賃關係，並於76年4月4日召開之「何衍宗派
  下新豐鄉○○段聯名土地協議分割座談會」，預議關於系爭土
  地出租及租金收取事宜，依最高法院19年上字第2208號判例意
  旨，應認其餘全體共有人皆已同意出租系爭土地與伊等，並無
  請求伊等拆屋還地之權利，上訴人等就系爭土地之持分僅
  10080分之960，自不得依民法第821條規定， 請求返還系爭土
  地予全體共有人。
四縱認伊等無權占有系爭土地，何家明知伊等居住之房屋占用
  系爭土地，長達2、30年以上， 未於70年間與其他共有人全體
  新竹地方法院70年度訴字第1234號分割共有物事件中，表示異
  議，反而於79年1月8日達成訴訟上之和解，直至88年始否認伊
  等有租賃關係，要求拆屋還地，依最高法院61年度台上字第
  2400號判決及民法第148條第2項規定，亦構成權利失效，有違
  誠信，不應准許。
五伊等基於租賃關係，給付租金而占有系爭土地，並無不當得利
  。縱認伊等無權占有系爭土地，伊等已提存83年7月4日至88年
  7月3日占有期間之租金，並未受有不當得利之利益，依民法第
  182條第1項規定，並無返還上訴人等相當於租金利益之義務。
  縱認伊等應給付相當於租金之損害，亦應扣除伊等已提存之租
  金。
、證據：除援用原審及發回前本院前審提出者外，補提建物敷
　　地租金收據聯、76年10月10日土地共有人何啟杏等人致被上
　  訴人空軍總司令部 917部隊營產管理所函文、辛○○更名為
    陳柏少之戶籍謄本及身分證為證，聲請勘驗現場。
    理      由
壹、程序方面：
　  上訴人何家於95年2月20日死亡，其繼承人為乙○○○、
    丙○○、丁○○、甲○○、戊○○，其中戊○○業經桃園地
    院宣告為禁治產人，並以其母乙○○○為監護人，有繼承系
    統表、戶籍謄本、桃園地院95年度禁字第40號裁定附卷可按
    （見本院重上更(一)字卷(二)137-145頁）；被上訴人空軍總司
    令部更名為國防部空軍總司令部，原法定代理人李天羽變更
    為癸○○，亦有被上訴人提出國防部令（本院重上更(一)字卷
    (一)26-29頁）為證，爰改列被上訴人更改後之名稱，乙○○
    ○、丙○○、丁○○、甲○○、戊○○（乙○○○代理）、
    癸○○具狀聲明承受訴訟，核無不合，應予准許，合先敘明
    。
貳、實體方面
一上訴人主張：坐落新竹縣新豐鄉○○段180-24、180、180-37
  、180-17、180-4、180-33號（重測後變更為泰安段72、78、
  188、189、190、191號）土地，為伊等被繼承人何家與訴外
  人何騰鳳等人所共有。何家於79年間在新竹地院70年度訴字
  第1234號分割共有物事件中，與其餘共有人成立訴訟上和解，
  依系爭和解筆錄第十項、第十一項之 (152）、（190）、（
  195 ）項記載，系爭土地歸何家所有，且自和解成立日起取
  得該分得部分之使用收益權。詎被上訴人國防部空軍總司令部
  於同所180-24、180號土地伊分管之範圍內，興建眷舍供軍眷
  住用，占用同所180-24號土地內如附圖所示M1、M2、M3、M4、
  B1、B3部分，面積共75.4平方公尺、及D1、D2、D5、D6部分，
  面積共125平方公尺、A2、L2、L3、L4部分，面積共58平方公
  尺、C1、C2、C3、C5部分，面積共47平方公尺。另同所180-37
  、180-7、180-4、180-33號土地屬何家分割取得範圍內亦遭
  其餘被上訴人占用建造建物或地上物，其中被上訴人庚○○占
  用同所180-33、180-17號土地內如附圖所示E部分，面積54平
  方公尺。被上訴人壬○○占用同所180-4號土地內如附圖所示F
  部分，面積55.38平方公尺。被上訴人陳柏少占用同所180-4號
  土地內如附圖所示G部分，面積57.38平方公尺。被上訴人子○
  ○占用同所180-17號土地內如附圖所示H部分，面積60.5平方
  公尺。被上訴人己○○占用同所180-17、180-37號土地內如附
  圖所示I1、I2部分，面積共51.8平方公尺，除國防部空軍總司
  令部已於95年11月29日將其占有之土地返還，並給付83年7月4
  日起至88年7月3日止相當於租金之不當得利619,743元外，庚
  ○○等人仍無權占用系爭土地迄今。又被上訴人庚○○等人無
  權占有前開土地，伊等受有相當於租金之損害，伊等得向被上
  訴人庚○○等人請求占用期間自83年7月4日起至88年7月3日止
  ，共5年及至交還土地之日止之相當於租金額之不當得利，請
  求國防部空軍總司令部自88年7月4日起至95年11月29日止，相
  當於租金之不當得利等情，爰依民法第821條及第179條規定，
  求為命被上訴人庚○○等人將其占用之地上建物拆除，返還其
  各自占有之土地予伊等及其餘全體共有人，請求國防部空軍總
  司令部給付伊205,830元，及自95年11月30日起至清償日止，
  按年息5%計算之利息；庚○○等人給付伊等如本院前審判決附
  表5、6所示之不當得利及法定遲延利息之判決（上訴人在第一
  審先位依系爭和解筆錄第13項約定，求為命被上訴人庚○○等
  人將其占用之地上建物拆除，返還其各自占有之土地予伊，並
  依民法第179條規定，請求國防部空軍總司令部給付伊774,680
  元，及自起訴狀繕本送達翌日即88年7月15日起至清償日止，
  按年息5%計算之利息，並自88年7月4日起至交還土地日止，按
  年給付伊154,936元；庚○○等人給付伊如原判決聲明所示之
  不當得利及法定遲延利息；上開先位部分及備位關於不當得利
  之請求超過如附表5、6所示金額部分，業經本院前審判決上訴
  人敗訴確定；另上訴人請求第一審共同被告王壽松、石志學自
  其占用之建物騰空遷讓部分，亦據本院前審判決王壽松、石志
  學敗訴確定。又上訴人於本院審理中，撤回對原審共同被告何
  劉燕妹、何鈺軒、何瑞軒、何美蓉、陳在俞、陳在佑、陳貴全
  、古秋梅拆屋還地、給付相當於租金之不當得利及國防部空軍
  總司令部拆屋還地之起訴，並就請求國防部空軍總司令部給付
  不當得利部分減縮如上）。
二被上訴人國防部空軍總司令部則辯以：伊就系爭土地原有租賃
  關係存在， 並非無權占有， 又伊已提存91年至95年租金共計
  718,492元，伊主張與上訴人請求之金額扣抵等語。
三被上訴人庚○○則以：伊等就系爭土地有租賃關係存在，按年
  給付租金予全體共有人，上訴人之被繼承人何家為共有人之
  一，亦知悉伊等有租賃關係存在，並非無權占有。縱認伊等之
  租賃關係因何家未同意出租系爭土地，對何家不生效力，
  何家明知何姓宗族成員以管理人身分，代理系爭土地全體共
  有人將系爭土地出租予伊等或伊等前手，從未為反對之表示，
  任由管理人繼續對所有承租人收取租金，構成明知他人表示為
  其代理人而不為反對表示之表見代理情事， 依民法第169條規
  定，上訴人等應負授權人責任，伊等亦非無權占有系爭土地。
  縱認伊等無權占有系爭土地，因其餘全體共有人皆同意出租予
  伊等，上訴人等亦無由依民法第821條規定， 請求返還系爭土
  地予全體共有人。何家明知伊等居住之房屋占用系爭土地，
  長達2、30年以上， 未於70年間與其他共有人全體在新竹地院
  70年度訴字第1234號分割共有物事件中，表示異議，反而成立
  訴訟上和解，直至88年始否認伊等有租賃關係，要求拆屋還地
  ，依最高法院61年度台上字第2400號判決及民法第148條第2項
  規定，亦構成權利失效，有違誠信，不應准許。又伊等基於租
  賃關係，給付租金而占有系爭土地，並無不當得利，縱認伊等
  無權占有系爭土地，伊等已提存83年7月4日至88年7月3日占有
  期間之租金，並未受有不當得利之利益，依民法第182條第1項
  規定，並無返還上訴人等相當於租金利益之義務，縱認伊等應
  給付相當於租金之損害，亦應扣除伊等已提存之租金等語，資
  為抗辯。
四兩造不爭執事實
(一)上訴人等之被繼承人何家曾就坐落新竹縣新豐鄉○○段180-
  24、180、180-37、180-17、180-4、180-33號（重測後變更為
  泰安段72、78、188、189、190、191號）土地，與其他共有人
  全體在新竹地院70年訴字第1234號分割共有物事件中，於79年
  1月8日成立訴訟上之和解（土地登記謄本、地籍圖謄本、重測
  前後地號對照表、和解筆錄，原法院卷 (一)28-151、154-217頁
  ）。
(二)系爭分割和解筆錄所涉全體共有人計達200人以上， 但和解筆
  錄實際上僅由5人代理全體共有人簽署，即(1) 陳進興律師－原
  告新豐鄉農會等共13人之訴訟代理人；(2)蕭武男代書－羅陳錫
  妹等79人之訴訟代理人；(3)何啟杏；(4)何啟二人均為－鄭奕
  財等共161人之訴訟代理人；及(5)何家等5人簽署系爭和解筆
  錄（和解筆錄，原法院卷(一)154-217頁）。
(三)上訴人及系爭土地其他共有人迄未依系爭和解筆錄辦理分割登
  記，上訴人係以共有人之身分提起本訴（上訴人自認，本院重
  上字卷(一)118頁）。
(四)被上訴人壬○○現居之門號號碼新竹縣新豐鄉○○街41巷10號
  房屋係彭逢進所有，彭逢進於74年間贈與伊；被上訴人辛○○
  現居之同上巷12號房屋係其父陳金山所有，陳金山於87年9月
  24日死亡後，全體繼承人（即辛○○、古秋梅）協議由其繼承
  該房屋；被上訴人子○○現住之同上巷24號房屋係伊母張桂香
  於62年11月9日向前手何智祥購得後，於同年贈與伊；被上訴
  人己○○現住之同上巷37號房屋係其向前手劉權兵購買。又被
  上訴人庚○○等因房屋占有系爭土地，向系爭土地共有人何啟
  杏或何欽家繳交系爭土地租金，持有何家之族人沿用宗族長輩
  所留具有固定格式之「建物敷地租金收據」，該收據右上角編
  有番號，且收據本文及騎縫均蓋用「何源泰」古印鑑及收金人
  ，其背面亦貼有印花（建物敷地租金收據聯、房屋買賣契約書
  、新竹縣稅捐稽徵處房屋稅繳款書、房屋稅籍證明、准予變更
  房屋稅納稅義務人名義函，原法院卷(一)271-288頁）。
(五)系爭土地共有人何啟杏於上開系爭土地之分割訴訟中，提出65
  、66年「地租谷經收明細表」二份，分別載有高達137戶及143
  戶之承租人承租系爭土地，其中包括被上訴人子○○及被上訴
  人壬○○、陳柏少、己○○之前手彭逢進、陳金山及劉權兵（
  地租谷經收明細表，本院重上字卷(二)352-353頁）。
(六)系爭土地分割共有物訴訟進行期間，何家派下子孫於76年4月4
  日召開「何衍宗派下新豐鄉○○段聯名土地協議分割座談會」
  ，主席為何啟，上訴人之被繼承人何家亦出席該會議，該
  次會議討論提案計有「一、員山段現居人自六十七年以後十年
  內所欠租金收繳案如何處理。二、所收取租金、補貼金如何處
  理案。三、外姓現居者如不繳納租金，如何處理，四、如何辦
  理員山段共有持分土地，持分交換分割。五、推選代表，代表
  何衍宗公派下對外辦理協調分割及租金收取案。」，並決議如
  下：「一、推選代表向現居者收取租金。二、所收取租金、補
  貼金優先繳納目前為止所有舊欠地價稅‥‥若有餘款保留為衍
  宗公派下的祭祀基金共同支配。三、如遭拒絕繳納，由衍宗派
  下共同推代表到法院訴訟強制執行。四、共有土地除綠地、道
  路用地外，按持分分割。五、推選國揚、鷹家、啟鐘、啟泮、
  啟、啟正、啟杏及榮等八人代表衍宗公派下對外辦理協調分
  割與租金收案及一切法律上的訴訟行為。」，嗣系爭土地部分
  共有人乃於翌（5）日出具委託書委任何國揚等八人，惟何
  家並未於委託書內簽名（會議紀錄、委託書，本院重上字卷(一)
  265-269頁、原法院卷(二)204-209頁)。
(七)何啟杏等八人於76年10月10日發函國防部空軍總司令部所屬九
  一九七部隊營產管理所略以：貴單位以租用員山段員山小段
  175號、180號土地合計年付租金217,506元予何啟平仲，惟何
  君並未有收取租金權限，但貴單位既已付年租金，伊等亦不再
  表示異議，又貴單位所屬眷村實際使用土地係同上段178-1、
  175 -23、175-24、180-24號土地，請 貴單位派員與伊等協商
  ，訂定合法租約（函文，原法院卷(二)209、210頁）。
(八)國防部空軍總司令部所屬空軍第六一八五部隊（甲方）於87年
  7月1日與系爭土地共有人何善家（乙方）訂立「新竹縣建國二
  村眷舍土地租用契約書」，載明建國二村之眷舍土地係於四十
  年由前空軍通信總隊徵得土地所有權持分代表何善家同意，租
  用其坐落新竹縣新豐鄉○○段349、350、351號暨泰安段72、
  78號內土地，共五筆合計1945.2平方公尺全部，經雙方達成協
  議，同意每年土地租金按當年度每平方公尺土地公告地價百分
  之六計算金額發放，並租給甲方供其軍眷居住使用至不需要使
  用時，始得交由乙方收回，本契約每年簽訂一次，自87年7月1
  日至88年6月30日止，期滿前三個月由甲方主動通知乙方辦理
  續約手續（租約，原法院卷(一)382頁）。
(九)系爭土地之共有人除上訴人及何姓族人外，尚有新豐鄉農會及
  他姓人士（兩造不爭，本院重上更(一)字卷(二)273頁）。
(十)國防部空軍總司令部前於系爭土地上興建眷舍供石志學、王壽
  松居住，占用同所180-24號土地內如附圖所示M1、M2、M3、M4
  、B1、B3部分，面積共75.4平方公尺、及D1、D2、D5、D6部分
  ，面積共125平方公尺、A2、L2、L3、L4部分，面積共58平方
  公尺、C1、C2、C3、C5部分，面積共47平方公尺。國防部空軍
  總司令部已將上開眷舍拆除後，於95年11月29日將其占有之土
  地返還，並由訴外人何啟於96年1月26日給付619,743元予上
  訴人（兩造不爭、收據，本院卷(二)164、192頁）。
(十一)被上訴人庚○○等居住之房屋占有系爭土地如上訴人聲明所示
  之位置及面積（兩造不爭，本院重上更(一)字卷(二)273頁）。
(十二)被上訴人庚○○等人之建物係位於巷道內建物，約為二、三十
  年老舊建物，街道內為一小市○○巷道外緊臨新豐火車站，系
  爭建物皆為磚造瓦屋（勘驗筆錄，原法院卷(二)45頁）。
四本件爭點及本院判斷
  按共有土地之出租，屬共有物管理行為，依民法第820條第1項
  之規定，除契約另有訂定外，應由共有人全體共同為之，否則
  對不同意之他共有人，不生效力，最高法院79年度第二次民事
  庭會議決議參照。惟共有之土地倘設有管理人者，管理人之出
  租所管理之土地，並不逾越其管理之權限，對於土地共有人仍
  發生租賃之效力，同院82年度台上字第660號民事裁判意旨可
  資參酌。次按公同共有祭產之處分，如由公同共有人中之一人
  或數人為之者，固應以得其他公同共有人全體之同意，為生效
  要件，惟該地如有祭產管理人得代表祭產公同共有人全體處分
  祭產之習慣，可認祭產公同共有人有以此為契約內容之意思者
  ，自不得謂祭產管理人之處分為無效，最高法院40年台上字第
  998號判例可資參照。本於斯旨，原屬同一宗族共有之土地，
  如該地有由共有之宗族長輩中一人或數人將共有土地出租以收
  取租金供宗祠祭祀、管理費用之習慣，可認宗族之共有人有以
  此為契約內容之意思，自不得謂宗祠管理人所為之出租為無效
  。查，上訴人主張系爭土地係伊與何騰鳳等人所共有，為被上
  訴人國防部空軍總司令部興建眷舍供石志學、王壽松居住，及
  為被上訴人庚○○等人之建物占用之事實，為兩造所不爭（如
  上述不爭事實(一)、(十)、(十一)），並經原審赴現場履勘及囑託新竹
  縣新湖地政事務所派員實地測量鑑定屬實，分別製有勘驗筆錄
  及複丈成果圖在卷可參（見原法院卷(二)42-45、56頁）。而被
  上訴人國防部空軍總司令部、庚○○等曾分別繳納土地租金予
  訴外人即系爭土地共有人何善家、何啟杏、何欽家等人，為上
  訴人所不爭（如上述不爭事實(四)、(八)），並有租用契約書或租
  金收據在卷可參。惟上訴人否認上開租約業經其等被繼承人何
  家同意及承受，是為本件兩造爭執之所在。茲論敘如下：
(一)系爭土地原屬上訴人之被繼承人何家與訴外人何騰鳳等何姓
  家族共有，係於65年間以後始出售部分予他姓之第三人乙情，
  業據證人何啟杏於本院前審證述在卷（見本院重上字卷(一)238
  、239頁），核與系爭土地登記所載訴外人范光壽、林祺山、
  新豐鄉農會等非何姓共有人均係於65、66年之後始因買賣等原
  因取得系爭土地應有部分相符。又被上訴人庚○○等人或其前
  手在上揭非何姓之第三人為系爭土地共有人前，即由該土地共
  有人之何姓宗族長同意出租，而於系爭土地建屋居住，並有繳
  納租金之事實，業據證人何啟杏乃系爭土地共有人並負責向承
  租人收取租金之人，於本院前審審理時證述在卷（見本院重上
  字卷(一)223頁），而上訴人對於被上訴人庚○○等人因房屋占
  有系爭土地，向系爭土地共有人何啟杏或何欽家繳交系爭土地
  租金，持有何家之族人沿用宗族長輩所留具有固定格式之「建
  物敷地租金收據」乙情亦未爭執（如上述不爭事實(四)）。何啟
  杏為經收系爭土地之租金乃製作「地租谷經收明細表」（見本
  院重上字卷(二)352、353頁），僅65、66年度即分別載有高達
  137 戶及143戶之承租人承租系爭土地，其中包括被上訴人子
  ○○及被上訴人壬○○、陳柏少、己○○之前手彭逢進、陳金
  山及劉權兵，亦為兩造所不爭（如上述不爭事實(五)）。又何啟
  杏或何欽家等向庚○○等人收取之租金是以供宗祠早晚燒香、
  清明掃墓、房屋修繕費用之祭祀基金使用等，業經證人何啟
  乃曾主持系爭共有人中何姓宗族就土地分割協議開會之人於本
  院前審證述在卷（見本院重上字卷(一)242頁），並有76年4月4
  日何衍宗派下新豐鄉○○段聯名土地協議分割座談會紀錄在卷
  可參（見本院重上字卷(一)265-269頁），足見系爭土地於同屬
  上訴人方面之何姓宗族所有時，即有由宗族長輩以出租土地
  所得租金供宗祠管理費用之習慣。本件被上訴人庚○○等人迄
  於上訴人之被繼承人何家提起本件訴訟前之長達數十年間，
  除何啟杏或何欽家等持上開租金收據並以持分共有業管理人（
  收租代表人）身份，向渠等收取系爭土地租金外，並無其他何
  姓之系爭土地共有人向渠等請求給付租金或否認有租賃關係，
  及何家與會之上揭土地協議分割座談會尚因何啟杏經收之土
  地租金僅收取至66年，而將系爭土地自67年以後10年內所欠租
  金收繳列為討論案，堪認被上訴人庚○○等人抗辯渠等租用系
  爭土地，上訴人之被繼承人何家不僅知情且已同意宗族長輩
  所為出租行為等語，尚非全無可信。雖何家於上述座談會後
  並未同意委任共有人何啟杏等八人代表向隆承租人收取租金，
  然亦無礙於其先前依習慣同意由宗族長輩管理之行為。
(二)被上訴人國防部空軍總司令部於40年間亦經上訴人方面之何姓
  宗族長同意後於系爭土地興建眷舍乙情，業據證人何啟杏、何
  啟於本院前審審理時證述在卷（見本院重上字卷(一)224、226
  、227頁）。雖系爭土地之何姓共有人於76年4月4日開會後，
  即由推選之代表何啟杏等8人於同年10月10日共同具函被上訴
  人國防部空軍總司令部所屬九一九七部隊營產管理所，要求派
  員協商訂定合法租約，惟該函並非否認被上訴人國防部空軍總
  司令部無權占用系爭土地，而係謂收取租金之第三人何啟平仲
  並無收取權限，且請求被上訴人國防部空軍總司令部於租用土
  地範圍外另就實際占用之員山段178-1、175-23、175-24、180
  -24號土地洽訂租約（如上述不爭事實(七)）。又訴外人即系爭
  土地共有人何善家、何國揚雖曾於85年間對被上訴人國防部空
  軍總司令部及第三人財政部國有財產局提起拆屋還地訴訟，嗣
  何善家不僅邀同負責系爭土地租金之收取及管理之何啟杏（亦
  即國防部空軍總司令自79年起至87年止以租金名義提存之提存
  物受取人）於87年4月與國防部空軍總司令部、 國有財產局成
  立和解，更於同年7月1日與被上訴人國防部空軍總司令部所屬
  空軍第六一八五部隊訂立租用契約，為上訴人所不爭（如上述
  不爭事實(八)），並有空軍四九九聯隊覆函、租用契約書及和解
  書在卷可憑（見原法院卷(一)220-222、382頁、本院重上字卷(一)
  250-252頁）， 此後國防部空軍總司令部即依約給付租金予何
  善家，直至上訴人之被繼承人何家提起本件訴訟，且拒收由
  何善家轉交之租金後，乃自91年起至95年止改以何家為提存
  物（租金）之受取人辦理提存，有存證信函、桃園地院95年12
  月11日覆函及提存書可參（見原法院卷(二)197-203頁、 本院重
  上更(一)卷(二)179-183、226頁），足見上訴人方面之宗族長輩不
  僅事前同意被上訴人國防部空軍總司令部租用系爭土地興建眷
  舍，事後就逾越承租範圍而實際占用部分，亦同意由被上訴人
  國防部空軍總司令部出面洽租使用，尚難認被上訴人國防部空
  軍總司令部係無權占有系爭土地。
(三)縱令系爭土地何姓共有人並無由其宗族長輩為出租之管理系爭
  土地之習慣，及何家亦未同意宗族中一人或數人為管理人身
  分將系爭土地租予被上訴人，惟何家與系爭土地之其他全體
  共有人於系爭和解筆錄第13項約定「和解成立日起各取得其分
  得部分之使用收益權」（見原法院卷(一)183頁背面）， 且據證
  人即受系爭土地共有人委任辦理上開70年度訴字第1234號分割
  共有物事件之律師陳進興於本院前審證稱：因本件共有人將近
  二百人，有一部分死亡，辦理繼承登記需要拖一段時間，加此
  一條文，以免影響共有人之使用收益，分割結果無權占有者要
  拆屋還地，有租借權者仍可承受原來權利義務等語（見本院重
  上字卷(一)221頁） 及證人何啟杏、何啟亦分別結證稱：何
  家知道系爭土地出租之事，和解筆錄中第13條約定之目的，係
  分得土地之人應承受原來權利義務等語（本院重上字卷(一) 223
  、225頁）， 且何家於原法院起訴之原因事實，即主張伊與
  訴外人何騰鳳等人所共有土地，經全體共有人達成分割及分管
  協議，伊自和解成立日起取得分得部分之使用收益權，因被上
  訴人無權占用其分割及分管部分，乃請求其返還各自占用之土
  地並給付相當於租金損害，有起訴狀在卷可憑，足證在辦理繼
  承登記及分割登記前，依上開約定，何家就其分得部分之土
  地自有使用收益之權。又前開分割共有物事件審理期間長達九
  年，法院曾於76年4月9日傳訊系爭土地之部分承租人，包括被
  上訴人庚○○、被上訴人辛○○之父即訴外人陳金山、被上訴
  人己○○之前手即訴外人劉權兵到庭說明承租土地情形，是何
  家對於被上訴人等原承租系爭土地之情形知之甚稔，其於成
  立系爭和解時，已明知有租賃之事實，足堪認定。且訴外人何
  國扶等系爭土地共有人，於成立系爭和解後，即本於系爭和解
  筆錄第13項向新竹地院請求何同妹等人調整租金案件（案列該
  院82年度訴字第449號），而共有人之一何啟、何啟杏、何
  國扶、何滿妹、何啟燊均於該案證稱：（和解）當時之意思是
  分到土地之人，有收租權，寫使用收益就是收租之意思等語。
  可見上開約定真意係由分得土地之人承受原租賃關係，性質係
  租賃債權移轉契約，何家明知被上訴人等承租系爭土地，仍
  依和解筆錄第13項約定，取得系爭土地使用收益權，何家自
  已受讓前宗族長輩出租系爭土地予被上訴人之租賃債權。至訴
  外人徐昌武乃系爭共有人於系爭和解成立後，曾以：「照和解
  內容，我住的房屋沒有土地，恐怕將來拆屋還地。」為由，向
  新竹地院聲請續行訴訟，此乃因其僅為系爭土地之共有人身分
  ，而非租借權人，故日後有拆屋還地之虞，尚難執此遽認系爭
  和解筆錄第13項所載之使用收益權並非指收租權。另訴外人何
  善家、何國揚乃系爭土地共有人之一，雖於85年間訴請國有財
  產局、國防部空軍總司令部、石志學等拆屋還地（新竹地院85
  年度訴字第1238號）案件中，否認授權何啟杏出租土地予國有
  財產局、國防部空軍總司令部、石志學之事實，除國有財產局
  、國防部空軍總司令部嗣後與何善家、何國揚達成和解外，石
  志學部分，法院判決何善家、何國揚勝訴，惟與何姓宗族長輩
  訂立租約者乃被上訴人國防部空軍總司令部，並非石志學，而
  石志學占用系爭土地乃源自被上訴人國防部空軍總司令部之同
  意，並無法以此內部關係對抗土地共有人，故尚難以石志學受
  敗訴判決而遽認系爭和解筆錄第13項約定並非由分得土地之人
  承受租賃債權。是被上訴人國防部空軍總司令部及庚○○等人
  辯稱：系爭土地全體共有人於分割共有物事件和解當時已知悉
  系爭土地有多筆租賃關係存在，故而有系爭和解筆錄第13項「
  自和解成立日起各取得其分得部分之使用收益權」之約定，上
  訴人之被繼承人何家為系爭和解筆錄之當事人，自須受和解
  契約之拘束，其等與上訴人就系爭占有部分業已成立租賃契約
  等語，尚非全然無據。
五綜上所述，被上訴人抗辯兩造間有租賃關係，自屬可信，上訴
  人以被上訴人無權占有系爭土地為由，備位依民法第821條及
  第179條規定，請求上訴人拆除系爭房屋後交還系爭土地，及
  給付相當於租金之不當得利，為無理由，不應准許（先位依系
  爭筆錄第13項約定請求部分已敗訴確定）。其假執行之聲請亦
  失所附麗，應併予駁回。原審為上訴人敗訴判決，並無不合，
  上訴意旨指摘原判決不當，求予廢棄，為無理由，應駁回其上
  訴。
六兩造其餘之攻擊或防禦方法及未經援用之證據，經本院斟酌後
  ，認為均不足以影響本判決之結果，自無逐一詳予論駁之必要
  ，併此敘明。
七據上論結，本件上訴為無理由。依民事訴訟法第449條第1項、
  第78條，判決如主文。
中　　華　　民　　國　　96　　年　　8 　　月　　27　　日
                    民事第九庭
                        審判長法  官  黃熙嫣
                              法  官  呂太郎
                              法  官  楊力進
正本係照原本作成。
如不服本判決，應於收受送達後20日內向本院提出上訴書狀，其
未表明上訴理由者，應於提出上訴後20日內向本院補提理由書狀
（均須按他造當事人之人數附繕本）上訴時應提出委任律師或具
有律師資格之人之委任狀；委任有律師資格者，另應附具律師資
格證書及釋明委任人與受任人有民事訴訟法第466條之1第1項但
書或第2項（詳附註）所定關係之釋明文書影本。
中　　華　　民　　國　　96　　年　　8 　　月　　31　　日
　　　　　　　　　　　　　　　書記官  倪淑芳
附註：
民事訴訟法第466條之1（第1項、第2項）：
對於第二審判決上訴，上訴人應委任律師為訴訟代理人。但上訴
人或其他法定代理人具有律師資格者，不在此限。
上訴人之配偶、三親等內之血親、二親等內之姻親，或上訴人為
法人、中央或地方機關時，其所屬專任人員具有律師資格並經法
院認為適當者，亦得為第三審訴訟代理人。
